臺灣高等法院臺南分院刑事裁定　　　　　 100年度聲字第58號
聲請人即被告
之選任辯護人 賴鴻鳴律師
　　　　　　 黃俊達律師
　　　　　　 蘇文斌律師
被　　　告　 蔡婕涵
上列被告因本院100 年度上訴字第63號強盜等案件，聲請人聲請
具保停止羈押，本院裁定如下：
    主  文
聲請駁回。
    理  由
一、本件聲請意旨略以：
（一）按刑事訴訟法第101條第1項規定，被告經法官訊問後，認
      為犯罪嫌疑重大，而有左列情形之一，非予羈押，顯難進
      行追訴、審判或執行者，得羈押之: 一、逃亡或有事實足
      認為有逃亡之虞者。二、有事實足認為有湮滅、偽造、變
      造證據或勾串共犯或證人之虞者。三、所犯為死刑、無期
      徒刑或最輕本刑為五年以上有期徒刑之罪者。」該項規定
      羈押之目的應以保全刑事追訴、審判或執行程序為限。故
      被告所犯縱為該項第三款之重罪，如無逃亡或滅證導致顯
      難進行追訴、審判或執行之危險，尚欠缺羈押之必要要件
      。亦即單以犯重罪作為羈押之要件，可能背離羈押作為保
      全程序的性質，其對刑事被告武器平等與充分防禦權行使
      上之限制，即可能違背比例原則。再者，無罪推定原則不
      僅禁止對未經判決確定之被告執行刑罰，亦禁止僅憑犯罪
      嫌疑就對被告施以類似刑罰之措施，倘以重大犯罪之嫌疑
      作為羈押之唯一要件，作為刑罰之預先執行，亦可能違背
      無罪推定原則。是刑事訴訟法第101 條第1 項第3 款如僅
      以「所犯為死刑無期徒刑或最輕本刑為五年以上有期徒刑
      之罪」，作為許可羈押之唯一要件，而不論是否犯罪嫌疑
      重大，亦不考量有無逃亡或滅證之虞而有羈押之必要，或
      有無不得羈押之情形，則該款規定即有牴觸無罪推定原則
      、武器平等原則或過度限制刑事被告之充分防禦權而違反
      比例原則之虞。刑事訴訟法第101 條第1 項第3 款規定之
      羈押，係因被告所犯為死刑、無期徒刑或最輕本刑為五年
      以上有期徒刑之罪者，其可預期判決之刑度既重，該被告
      為規避刑罰之執行而妨礙追訴審判程序進行之可能性增加
      ，國家刑罰權有難以實現之危險，該規定旨在確保訴訟程
      序順利進行，使國家刑罰權得以實現，以維持重大之社會
      秩序及增進重大之公共利益，其目的洵屬正當。又基於憲
      法保障人民身體自由之意旨，被告犯上開條款之犯罪嫌疑
      重大者，仍應有相當理由認其有逃亡、湮滅、偽造、變造
      證據或勾串共犯或證人等之虞，法院斟酌命該被告具保、
      責付或限制住居等侵害較小之手段，均不足以確保追訴、
      審判或執行程序之順利進行，始符合該條規定，非予羈押
      ，顯難進行追訴、審判或執行之要件，此際羈押乃為維持
      刑事司法權有效行使之最後必要手段，於此範圍內，尚未
      逾越憲法第23條規定之比例原則，符合釋字第三九二號、
      第六五三號、第六五四號解釋意旨，與憲法第八條保障人
      民身體自由及第十六條保障人民訴訟權之意旨，尚無違背
      。大法官第六百六十五號解釋意旨可資參照。
（二）經查，本案被告所涉犯者雖為死刑、無期徒刑或最輕本刑
      為5 年以有期徒刑之重罪，然被告蔡婕涵係自行到案說明
      ，顯無逃亡或有事實足認有逃亡之虞；另起訴書所檢附南
      部打擊犯罪中心偵八隊二組被告蔡婕涵所持用行動電話監
      聽譯文，其與次子談話內容: 「吳: 你有沒有要跟哥哥去
      那個。蔡: 就是現在說1 月19日，我的機票已經訂了。吳
      : 哪時候。蔡: 訂星期二阿，12號。吳: 要去幾天阿。蔡
      : 不知道阿，幾天而已吧。吳: 對阿，應該來的及吧。蔡
      : 要不然我乾脆完了之後再去啦，開完庭後再去，那沒有
      甚麼。」等語可知，被告蔡婕涵確係為「K2」茶飲店之事
      需與吳俊毅赴廈門考察，對話中更表示「去幾天而已」、
      「不然開完再去」、「那沒有甚麼」等語，又長億旅行社
      亦出具證明書載明：「蔡婕涵於民國99年1 月12日有向本
      公司購買小三通來回機票」等語，顯見，被告未在意檢方
      傳訊，並購買來回機票，又怎有逃亡之可能與動機。且被
      告並未親自實施強盜犯行，是否真有提供情資之情，亦仍
      待調查，對照前揭對話，顯見被告當時根本不認為自己犯
      罪，毫無逃亡之動機。
（三）次查，證人蔡明昌於99年8 月12日亦出庭證稱，我跟蔡婕
      涵的兒子要合開飲料店。」、「蔡婕涵要過去幫我看看，
      K2是台灣的店名，在廈門也是要這個店名，此店名是蔡婕
      涵的。」、「99年1 月份我找到店面，要他們過來看。」
      、「我99年1 月6 日過去看覺得好，就跟蔡婕涵說了」等
      語可知，被告蔡婕涵確實為洽公而有出境之必要，並非畏
      罪而有逃亡之動機，並有K2之商標可證。再者，證人蔡明
      昌為被害人蔡進添之子，常情上無虛偽陳述有利於被告蔡
      婕涵事實之動機，證詞顯然可信，準此，被告蔡婕涵並無
      逃亡之虞至明，實無羈押之事由。
（四）另查，本案其他被告方東隆、蔣春益、林秉嶧均於偵、審
      中坦承犯行，結證明確，對被告蔡婕涵而言，根本無供可
      串。且本案共犯僅有被告方東隆認識被告蔡婕涵，其餘被
      告完全與被告蔡婕涵無涉，亦無串供之必要。故被告蔡婕
      涵亦無事實足認有勾串共犯或證人之虞，顯無羈押之事由
      。
（五）末查，被告蔡婕涵為一介女流，實無逃亡、躲藏之能力，
      其長子吳俊毅有結婚計畫，更不可能不參與之理，縱鈞院
      認有羈押之事由，亦無羈押之必要，非不得以具保代替羈
      押。被告蔡婕涵亦願限制住居於永康住所，應足以擔保被
      告蔡婕涵準時到庭。為此，請求准予被告蔡婕涵具保停止
      羈押等語。
二、按刑事訴訟法第 101條第1項第3款規定，被告經法官訊問後
    ，認為犯罪嫌疑重大，且所犯為死刑、無期徒刑或最輕本刑
    為五年以上有期徒刑之罪，非予羈押，顯難進行追訴、審判
    或執行者，得予羈押。又羈押被告之目的，其本質在於確保
    訴訟程序得以順利進行、或為確保證據之存在與真實、或為
    確保嗣後刑罰之執行，而對被告所實施剝奪其人身自由之強
    制處分，而被告有無羈押之必要，法院僅須審查被告犯罪嫌
    疑是否重大、有無羈押原因、以及有無賴羈押以保全偵審或
    執行之必要，由法院就具體個案情節予以斟酌決定，如就客
    觀情事觀察，法院許可羈押之裁定或延長羈押之裁定，在目
    的與手段間之衡量並無明顯違反比例原則情形，即無違法或
    不當可言，且關於羈押原因之判斷，尚不適用訴訟上之嚴格
    證明原則。次按，羈押後有無繼續羈押之必要，仍許法院斟
    酌訴訟進行程度及其他一切情事而為認定，除有刑事訴訟法
    第114 條各款所列不得駁回之情形者外，是否撤銷羈押或准
    許具保停止羈押，該管法院有自由裁量之權，衡非被告所得
    強求（最高法院46年台抗字第6號判例參照）。
三、本件被告蔡婕涵因犯刑法第330條第1項結夥攜帶凶器強盜罪
    ，前經本院訊問後，認為犯罪嫌疑重大，而有刑事訴訟法第
    101 條第1 項第1 、3 款情形，非予羈押，顯難進行審判或
    執行，經本院於民國100 年1 月14日訊問後裁定羈押。被告
    所犯結夥攜帶凶器強盜犯行，業經臺灣臺南地方法院判處應
    執行有期徒刑13年，足見其犯罪嫌疑重大，且所犯之罪為最
    輕本刑五年以上有期徒刑之罪，均甚明確。本件被告涉犯結
    夥攜帶凶器強盜罪既經判罪處刑，其涉案情節確屬重大。又
    按刑事訴訟係以實現國家刑罰權為目的之司法程序，其審判
    乃以追訴而開始，追訴必須實施偵查，待至判決確定，尚須
    執行始能實現裁判之內容。又本件被告所犯之結夥攜帶凶器
    強盜罪，固經上訴本院，惟因開庭辯論，參酌訴訟之程度，
    卷證資料等情，為確保日後上訴審審判程序之進行，有罪判
    決確定後刑之執行，且考諸司法院大法官會議釋字第六六五
    號，之所以為對刑事訴訟法第一百零一條第一項第三款，作
    出異於條文文義之限縮解釋，認犯重罪不得作為羈押被告之
    唯一理由，無非要箝制並防止濫權羈押被告，然如經法院介
    入審查結果，亦認被告犯有重罪而判以重刑者，即不生濫權
    羈押被告之問題，且被告若遭法院判處重刑者，常伴有逃亡
    、滅證之高度可能，此係趨吉避凶、脫免刑責、不甘受罰之
    基本人性，依上所述，本件被告自有相當理由認為其有逃亡
    、滅證之可能，而有繼續羈押被告之必要。再審酌本件被告
    涉犯結夥攜帶凶器強盜罪，危害社會治安甚鉅，權衡國家刑
    事司法權之有效行使、社會秩序及公共利益、被告人身自由
    之私益及防禦權受限制之程度，認對本件被告維持羈押處分
    尚屬適當、必要，合乎比例原則，猶無法以具保替代羈押。
    至有無羈押之必要性，得否具保、責付、限制住居而停止羈
    押，亦屬事實審法院得自由裁量、判斷之職權。本件確有羈
    押之原因及必要等情，已如前述，本院審酌全案卷證，認前
    開羈押原因尚未消滅，並斟酌命本件被告具保、責付或限制
    住居等侵害較小之手段，均不足以確保審判或執行程序之順
    利進行等情，自無從准予本件被告以具保等方式替代之，此
    與司法院大法官會議釋字第六六五號解釋之意旨亦無相違。
    聲請人以其無串供或逃亡之虞，並無羈押之必要云云，尚非
    可採。至聲請意旨另被告之長子吳俊毅有結婚計畫，被告不
    可能不參與云云，因被告之長子有結婚計畫，並非聲請停止
    羈押所應審酌之法定原因，被告執此為聲請具保之理由，並
    無可取。
四、綜上所述，本件被告羈押之原因仍未消滅，且仍有羈押之必
    要，聲請人聲請具保停止羈押，自難准許，應予駁回。
中    華    民    國   100    年    1     月    19    日
                  刑事第六庭    審判長法  官  董武全
                                      法  官  林英志
                                      法  官  孫玉文
以上正本證明與原本無異。
如不服本裁定，應於收受本裁定後五日內向本院提出抗告狀。
                                      書記官  王薇潔
中    華    民    國   100    年    1     月    19    日